ACORDAO-COMPLETO-2420941

ACÓRDÃO 8735/2020 ATA 28/2020 - PRIMEIRA CÂMARA

VISTOS, relatados e discutidos estes autos de pedido de reexame, em processo de alteração de reforma, interposto pelo sr. José de Oliveira Siqueira contra o Acórdão 3159/2020-TCU-Primeira Câmara,
ACORDAM os Ministros do Tribunal de Contas da União, reunidos em sessão da Primeira Câmara, com fulcro no art. 48 da Lei 8.443/1992, c/c o art. 286 do Regimento Interno, e diante das razões expostas pelo Relator, em:
9.1. conhecer do pedido de reexame para, no mérito, negar a ele provimento;
9.2. dar ciência desta deliberação ao recorrente e ao Comando do Exército.

Pedido de reexame contra deliberação em que negado registro a ato de reforma emitido pelo Comando do Exército.

Primeira Câmara

Ministério da Defesa - COMANDO DO EXÉRCITO.

3. Interessados/Responsáveis/Recorrentes:
3.1. Interessados: José Ovidio de Barros (XXX.754.984-XX); José de Oliveira Siqueira (XXX.277.354-XX); Odylon Humberto Spinelli (XXX.438.927-XX)
3.2. Recorrente: José de Oliveira Siqueira (XXX.277.354-XX).

13.1. Ministros presentes: Walton Alencar Rodrigues (Presidente), Benjamin Zymler (Relator), Bruno Dantas e Vital do Rêgo.
13.2. Ministro-Substituto presente: Weder de Oliveira.

BENJAMIN ZYMLER

Ministro Vital do Rêgo.

Adoto como relatório, com os ajustes de forma pertinentes, a instrução elaborada no âmbito da Secretaria de Recursos (Serur) , acolhida pelo corpo diretivo da unidade técnica e pelo representante do Ministério Público nos autos:
"INTRODUÇÃO	
1.	Trata-se de pedido de reexame (peça 17) interposto pelo Sr. José de Oliveira Siqueira contra o Acórdão 3159/2020-TCU-Primeira Câmara (peça 9) .
1.1.	A deliberação recorrida apresenta o seguinte teor:
'9.1. considerar ilegais e recusar registro aos atos de concessão de reforma (alterações) emitidos em favor de José Ovidio de Barros; José de Oliveira Siqueira e Odylon Humberto Spinelli;
9.1.1. dispensar a devolução dos valores indevidamente recebidos até a data da ciência pelo Comando do Exército, do presente acórdão, com base no Enunciado 106 da Súmula da Jurisprudência do TCU;
9.1.2. determinar ao Comando do Exército que:
9.1.2.1. faça cessar os pagamentos decorrentes dos atos impugnados, comunicando ao TCU, no prazo de 15 dias, as providências adotadas, nos termos do art. 262, caput, do Regimento Interno do TCU, do art. 8º, caput, da Resolução-TCU 206/2007 e do art. 19, caput, da Instrução Normativa-TCU 78/2018;
9.1.2.2. informe aos interessados cujos atos foram apreciados pela ilegalidade que, no caso de não provimento de recursos eventualmente interpostos, deverão ser repostos os valores recebidos após a ciência deste acórdão pelo Comando do Exército' (destacamos e sublinhamos) .
HISTÓRICO
2.	O Tribunal considerou ilegal o ato de alteração de reforma do militar José de Oliveira Siqueira, editado para vincular os proventos ao soldo de Segundo-Tenente, ou seja, grau hierárquico acima daquele que ostentava na atividade (Segundo-Sargento) , contrariando o entendimento do Acórdão 2225/2019-TCU-Plenário.
2.1.	Irresignado, o recorrente interpôs o presente pedido de reexame, que se fundamenta nas alegações que, adiante, passar-se-á a relatar.
EXAME DE ADMISSIBILIDADE
3.	Reitera-se o exame preliminar de admissibilidade (peça 19) , ratificado à peça 22 pelo Excelentíssimo Senhor Ministro Benjamin Zymler, que entendeu pelo conhecimento do recurso, uma vez que preenchidos os requisitos do art. 48 da Lei 8.443/1992, c/c os arts. 285 e 286, parágrafo único, do RI/TCU (...) .
EXAME DE MÉRITO
4.	Constitui objeto do presente recurso analisar se o militar José de Oliveira Siqueira faz jus receber proventos calculados em grau hierárquico superior (Segundo-Tenente) ao que tinha em atividade (Segundo-Sargento) . 
5.	Do suposto direito de receber proventos com base em posto/graduação superior
5.1.	O recorrente defende a regularidade de receber os proventos calculados com base em soldo de grau hierárquico superior, apresentando as seguintes ponderações:
5.2.	foi reformado de ofício em 14/03/68, no posto de 2º Sargento, 'por ter sido julgado inválido ou fisicamente incapaz definitivamente para o serviço ativo das forças armadas por acidente ou doença sem relação de causa e efeito com o serviço', não tendo havido nenhuma promoção hierárquica;
5.3.	requereu, em 11/07/2017, junto à 7ª Região Militar a concessão de remuneração de grau hierárquico imediato e auxílio-invalidez, sendo que os benefícios foram concedidos pela Portaria nº SSIP7/SS1.2, publicada no DOU de 13/03/2018, a contar de 21/09/2017;
5.4.	 o Acórdão 2225/2019-TCU-Plenário, que serviu de fundamento para a decisão recorrida foi prolatado em 18/09/2019, ou seja, '2 (dois) anos após o interessado/recorrente haver estruturado completamente a sua vida de acordo com o novo nível de remuneração', o que amenizou seu sofrimento causado pela enfermidade que o aflige (Parkinson) ;
5.5.	é pessoa idosa (89 anos) e inválida que depende totalmente destes recursos, sendo que a retirada do incremento atenta contra 'a dignidade da pessoa humana (e contra a segurança jurídica) tolhendo sua base de sustentação econômica';
5.6.	não se pode perder de vista o brilhante posicionamento adotado pelo E. Relator Augusto Sherman Cavalcanti por ocasião da prolação do Acórdão 1987/2010-TCU-Plenário, bem assim seu voto revisor que levou à inclusão do item 9.5 do Acórdão 2225/2019-TCU-Plenário;
5.7.	o § 1º do art. 110 da Lei 6.880/80 inclui as três categorias (ativa, reserva remunerada e reformado) , não distinguindo uma ou outra para ter direito ao benefício legal;
5.8.	os idosos têm seus direitos da personalidade protegidos de forma especial pela Constituição Federal (art. 230) , na Lei 8.842/94 (art. 10) , que trata da política nacional do idoso, e na Lei 10.741/03 (art. 3º) , que instituiu o Estatuto do Idoso, razão pela qual fere 'o ordenamento jurídico nacional a determinação de um corte expressivo nos meios de sobrevivência de um ser humano, ex-militar e pessoa idosa que já tem incorporados em sua renda e em sua vida há dois anos e oito meses os valores que se pretende suprimir no acórdão recorrido'.
5.9.	Pede, por fim, a reforma do acórdão recorrido, de modo que seja mantida sua atual remuneração.
Análise:
5.10.	De início, convém reproduzir excerto do voto do Ministro-Relator Vital do Rêgo que embasa o Acórdão recorrido acerca da ilegalidade da alteração da reforma do ex-militar José de Oliveira Siqueira (peça 12) : 
'2. A Sefip, na instrução de peça 6, (...) propõe considerar ilegais as concessões. Isso porque os atos de alteração em epígrafe foram emitidos para majorar o posto/graduação de referência para os proventos dos interessados, considerando a superveniência de doença incapacitante para ex-militares que já se encontravam reformados. 
-II-
3. Registro minha concordância integral com a proposta formulada pela unidade técnica, aquiescida pela manifestação do MPTCU, razão pela qual acolho os pareceres precedentes por seus próprios fundamentos, (...) , sem prejuízo de tecer os comentários a seguir.
4. Destaco, consoante os uníssonos pareceres precedentes, que os atos de alteração emitidos em favor dos ex-militares Jose Ovídio de Barros, Jose de Oliveira Siqueira e Odylon Humberto Spinelli, de fato não reúnem condições para receber a chancela da legalidade. É que nos casos em epígrafe, consoante entendimento firmado a partir do Acórdão 2225/2019-TCU-Plenário, não há previsão legal para que os referidos interessados, que já se encontravam reformados, recebessem nova vantagem em decorrência do que prescreve o art. 110, § 1º, da Lei 6.880/1980. A tabela a seguir resume a situação de cada um:
		Interessado
	Posto/graduação na ativa
	Data da Reserva
 (desligamento) 
	Data da Reforma inicial
	Posto/graduação no ato inicial de reforma
	Posto/graduação no ato de alteração da reforma (constantes dos autos) 

	 (...) 
	 (...) 
	 (...) 
	 (...) 
	 (...) 
	 (...) 

	José de Oliveira Siqueira
	2º Sargento
	14/3/1968
	14/3/1968
	2º Sargento
	2º Tenente
 (vigência: 21/9/2017) 

	 (...) 
	 (...) 
	 (...) 
	 (....) 
	 (...) 
	 (...) 

5. Verifico que, na ocasião da alteração reforma, estava vigente a redação conferida pelo art. 1º da Lei 7.580/1986 para o art. 110 da Lei 6.880/1980, consoante a transcrição a seguir: 
'Art. 1º O caput do art. 110 da Lei 6.880, de 9 de dezembro de 1980, que dispõe sobre o Estatuto dos Militares, passa a vigorar com a seguinte redação: 
Art. 110. O militar da ativa ou da reserva remunerada, julgado incapaz definitivamente por um dos motivos constantes dos incisos I e II do art. 108, será reformado com a remuneração calculada com base no soldo correspondente ao grau hierárquico imediato ao que possuir ou que possuía na ativa, respectivamente. 
Art. 2º As disposições do art. 110 da Lei nº 6.880, de 9 de dezembro de 1980, são extensivas aos militares que na vigência desta lei já se encontrem na reserva remunerada e que tenham sido reformados com base nos incisos I e II do art. 108.'
6. Com isso, as disposições contidas no art. 110 da Lei 6.880/1980, com a redação que lhe foi conferida pela Lei 7.580/1986, alcança os militares: (i) da ativa; (ii) da reserva remunerada; (iii) reformados com base nos incisos I e II do art. 108 da Lei 6.880/1980, que se encontravam na reserva remunerada em 30/12/1986, data de publicação da Lei 7.580/1986.
7. Destaco que é nesse sentido a jurisprudência do STJ, consoante o julgado cuja ementa a seguir transcrevo:
'ADMINISTRATIVO. MILITAR. REFORMA. ALTERAÇÃO DE BENEFÍCIO. INCAPACIDADE SUPERVENIENTE. ART. 110, § 1º C/C ART. 108, V, DA LEI 6.880/80. MILITARES DA ATIVA OU RESERVA REMUNERADA. RESTRIÇÃO. MILITAR JÁ REFORMADO. IMPOSSIBILIDADE. 
1. A reforma do militar com a remuneração calculada com base no soldo correspondente ao grau hierárquico imediato ao que possuir ou que possuía na ativa, nos termos do art. 110, § 1º, c/c o art. 108, V, da Lei 6.880/80, restringe-se aos militares da ativa ou reserva remunerada, na exata disposição do caput do art. 110, não sendo possível a concessão de tal benesse àqueles militares já reformados. 2. Recurso especial não provido' (REsp 1.340.075/CE, Rel. Min. Castro Meira, Segunda Turma, julgado em 9/4/2013, DJe de 15/4/2013) .
 (...) 
9. Vale mencionar que os atos de alteração em destaque contemplam, em anexo, o diagnóstico dado pela junta médica que os enquadram, agora, no inciso V do art. 108 da Lei 6.880/1980. Nesses casos, contudo, entendo que tal diagnóstico é extemporâneo e inócuo porque os militares, a partir do momento em que são reformados, já se tornam, na prática, incapacitados para o serviço militar, eis que, juridicamente, não podem mais ser convocados para o serviço ativo. 
10. In casu, ainda que os diagnósticos atuais se enquadrem no dispositivo mencionado, não poderiam gerar efeitos financeiros relativos à melhoria de proventos porque os interessados já haviam sido reformados em momento pretérito. Não incide, portanto, o art. 110, § 1º, da Lei 6.880/1980 já que tal dispositivo só é aplicável a militares ativos ou inativos que ainda estejam na reserva e que, nessa condição, em tese, poderiam ser convocados extraordinariamente para o serviço ativo. Ilegais, portanto, os atos de reforma em epígrafe.
11. Por fim, vale mencionar que os atos em questão foram disponibilizados ao TCU em 2019, não sendo necessário realizar oitiva prévia dos interessados cujos atos não reúnem condições para receber a chancela da legalidade, em consonância com o entendimento firmado pelo TCU, no âmbito do Acórdão 587/2011-TCU-Plenário' (sublinhado do original e destaque nosso) .
5.11.	Nota-se que o ato de alteração de reforma do militar José de Oliveira Siqueira foi considerado ilegal e negado registro pelo Tribunal em razão de os proventos terem sido calculados com base no soldo de Segundo Tenente, enquanto o seu posto era de Segundo Sargento, ou seja, em grau hierárquico acima daquele que ostentava na atividade, benefício adquirido em razão de reconhecimento de invalidez quando o militar já se encontrava reformado (2017) . 
5.12.	Extrai-se da peça 26 (pág. 6) que o militar José de Oliveira Siqueira foi reformado em 1968, tendo sido editada a Portaria n. 549, de 18 de outubro de 1968 nos seguintes termos:
'O Chefe do Departamento Geral de Pessoal, em conformidade com o Aviso Ministerial n. 15-DESC/3, de 18 Jan 63, e com a Portaria nº 73-GB, de Mar 68, resolve reformar o Segundo Sargento (7G-91.491) - JOSÉ DE OLIVEIRA SIQUEIRA, na mesma graduação, nos termos dos artigos 25 letra 'b', 27 letra 'c', 30 letra 'e' e 32 letra 'b' da Lei nº 2370, de 9 de dezembro de 1954, com direito aos proventos calculados na base do soldo correspondente àquela graduação, observados os artigos 135 letra 'a', 136, 137, 138, 139, 140 letras 'a' e 'c', 141 letra 'b' e 147 da Lei n. 4328, de 30 de abril de 1964. Esta em consonância com o prescrito no parágrafo 6º do artigo 94, combinado com o parágrafo 1º do artigo 177 da Constituição do Brasil' (destacamos) .
5.13.	Entre as disposições legais citadas, há a letra 'e' do art. 30 e 'b' do art. 32 da Lei nº 2370/54, que assim dispunham:
'Art. 30. A incapacidade no caso da letra c do art. 27 pode ser conseqüente a:
 (...) 
e) acidente ou doença sem relação de causa e efeito com o serviço.
 (...) 
Art. 32. Os incapacitados pelo motivo constante da letra 'e' do art. 30 serão reformados com vencimentos proporcionais ao tempo de serviço:
 (...) 
b) as praças em geral com mais de 10 (dez) anos de serviço, salvo se julgadas incapazes de prover os meios de subsistência, quando poderão ser reformadas com qualquer tempo de serviço' (destacamos) 
5.14.	Estas disposições se mantiveram na legislação que sucedeu a Lei nº 2370/54, conforme se pode observar da Lei nº 6.880/1980 (inciso VI do art. 108, no § 1º do art. 110 e no art. 111) a seguir apresentada:
'Art. 108. A incapacidade definitiva pode sobrevir em consequência de:
 (...) 
VI - acidente ou doença, moléstia ou enfermidade, sem relação de causa e efeito com o serviço.
 (...) 
Art. 110. O militar da ativa ou da reserva remunerada, julgado incapaz definitivamente por um dos motivos constantes dos incisos I e II do art. 108, será reformado com a remuneração calculada com base no soldo correspondente ao grau hierárquico imediato ao que possuir ou que possuía na ativa, respectivamente.
 (...) 
§ 1º Aplica-se o disposto neste artigo aos casos previstos nos itens III, IV e V do artigo 108, quando, verificada a incapacidade definitiva, for o militar considerado inválido, isto é, impossibilitado total e permanentemente para qualquer trabalho.
Art. 111. O militar da ativa julgado incapaz definitivamente por um dos motivos constantes do item VI do artigo 108 será reformado:
I - com remuneração proporcional ao tempo de serviço, se oficial ou praça com estabilidade assegurada; e
II - com remuneração calculada com base no soldo integral do posto ou graduação, desde que, com qualquer tempo de serviço, seja considerado inválido, isto é, impossibilitado total e permanentemente para qualquer trabalho.
§ 1º O militar temporário, na hipótese prevista neste artigo, só fará jus à reforma se for considerado inválido por estar impossibilitado total e permanentemente para qualquer atividade laboral, pública ou privada.
§ 2º Será licenciado ou desincorporado, na forma prevista na legislação pertinente, o militar temporário que não for considerado inválido' (destacamos e sublinhamos) .
5.15.	Nota-se que as Leis 2.370/54 e 6.880/80 não amparam o pagamento de soldo de grau hierárquico imediato quando o militar for reformado, por incapacidade definitiva, com base em um dos motivos previstos na alínea 'e' do art. 30 daquele e incisos VI do art. 108 desta lei, razão pela qual o referido militar não fez jus a proventos calculados com base no soldo hierárquico quando de sua reforma em 1968.
5.16.	Ocorre que no ato de alteração de 2018 (peças 2 e 16) , objeto do recurso em exame, foi realizada modificação legal da reforma do militar José de Oliveira Siqueira, que já encontrava reformado, para o inciso V do art. 108 da Lei 6.880/1980, o que supostamente permitiria o pagamento do soldo com base no grau hierárquico imediato, em razão do disposto nos §§ 1º e 2º (alínea 'c') do art. 110 da citada lei. A propósito, a fundamentação legal utilizada foi a seguinte:
'REF-13 - Lei nº 6.880/80, art. 104, inciso II, c/c art. 106, inciso II c/c art. 108, inciso V c/c art. 109 e art. 110, § 1º e §2º - Reforma ex offício por ter sido julgado incapaz, definitivamente, para o serviço ativo das Forças Armadas, e com invalidez permanente por motivo de tuberculose ativa, alienação mental, esclerose múltipla, neoplasia maligna, cegueira, lepra, paralisia irreversível e incapacitante, cardiopatia grave, mal de Parkinson, pênfigo, espondiloartrose anquilosante, nefropatia grave e outras moléstias que a lei indicar com base nas conclusões da medicina especializada, com qualquer tempo de serviço. Por ter sido considerado inválido, faz jus ao grau hierárquico imediato, inclusive considerando-se os graus hierárquicos dispostos no § 2º, do art. 110, da Lei nº 6.880/80' (destacamos) .
5.17.	Ora, o Sr. José de Oliveira Siqueira já havia sido reformado em 1968 por incapacidade definitiva e por motivo (letra 'e' do art. 30 e 'b' do art. 32 da Lei nº 2.370/54 e inciso VI do art. 108 c/c o art. 111 da Lei nº 6.880/1980) que não lhe assegurava o pagamento do benefício referente ao soldo da graduação hierárquica imediata, razão pela qual a mera mudança do fundamento legal da reforma, passando para o inciso V do art. 108 da Lei nº 6.880/1980, não viabiliza o seu pagamento, pois, ainda que hipoteticamente fosse permitida tal mudança, não lhe aplicaria, uma vez que se encontrava reformado e não mais na ativa ou reserva remunerada, o que é assegurado pelo caput do art. 110 da Lei nº 6.880/1980.
5.18.	Ademais, o Tribunal, por meio do Acórdão 2225/2019-TCU-Plenário, mudou o seu entendimento que vinha sendo aplicado até então com base no Acórdão 1987/2010-TCU-Plenário, que permitia que o militar reformado (inciso II da alínea 'b' do § 1º do art. 3º da Lei 6.880/1980) , em caso de incapacidade definitiva, também pudesse receber o benefício previsto no § 1º do art. 110 da Lei 6.880/1990, mas esse entendimento foi reformulado e o Tribunal alinhou-se à jurisprudência do Superior Tribunal de Justiça-STJ (REsp 1.340.075/CE) , impedindo esse tipo de concessão.  
5.19.	Registra-se que não socorre o recorrente o voto revisor apresentado pelo Exmo. Sr. Ministro-Substituto Augusto Sherman Calvalcanti por ocasião da apreciação do Acórdão 2225/2019-TCU-Plenário, pois a proposta que apresentou e foi acolhida, visando assegurar o respeito aos princípios da segurança jurídica e da boa-fé, não contempla atos que ainda não tinham sido apreciados pelo Tribunal naquela ocasião, conforme excerto do referido voto e do que consta do item 9.5 da referida deliberação transcritos a seguir:
'10. Em outras palavras, proponho que seja acrescentada, à deliberação deste TCU, orientação no sentido de que o entendimento relativo aos destinatários do benefício do art. 110, § 1º, da Lei 6.880/1980, conforme constou do voto que fundamentou o acórdão proferido pelo STJ no REsp 1.340.075/CE, deverá ser aplicado aos atos concessórios apreciados a partir da prolação do acórdão adiante formulado'  (destacamos e sublinhamos) .
'9.5. em atenção aos princípios da segurança jurídica e da boa-fé, aplicar o entendimento constante do voto que fundamentou o acórdão proferido pelo STJ no REsp 1.340.075/CE, relativo aos destinatários do benefício do art. 110, §1º, da Lei 6.880/1980, aos atos concessórios a serem apreciados por este TCU a partir da data de prolação deste acórdão' (destacamos) .
5.20.	Não se pode perder de vista que os atos sujeitos a registro, como a reforma, possuem natureza precária, razão pela qual, até que haja o efetivo julgamento e o consequente registro pela Corte de Contas, ou seja, sua apreciação, não há que se falar em violação à segurança jurídica e boa-fé, nem a direito adquirido, ato jurídico perfeito ou em proteção da confiança, tendo em vista a ausência de aperfeiçoamento e definitividade do ato.
5.21.	Dessa forma, o ato de reforma/aposentadoria e/ou pensão somente passa a estar plenamente formado (perfeito) , válido (aferição da legalidade com reflexo de definitividade perante a Administração) e eficaz (plenamente oponível a terceiros, deixando de apresentar executoriedade provisória) quando recebe o registro pela Corte de Contas.
5.22.	Acerca da alegação do recorrente de que a deliberação recorrida fere o princípio da segurança jurídica e da dignidade da pessoa humana, por ser pessoa de idade avançada (89 anos) e doente (Parkinson) , cabe salientar que a jurisprudência do Tribunal é consolidada no sentido de que a passagem de longo tempo, por si só, não tem o condão de tornar legal o que é ilegal, sendo que somente em situações específicas é possível sobrepor os princípios da segurança jurídica e da proteção da confiança ao da legalidade. Nesse sentido, cabe trazer à baila o seguinte excerto do Acórdão 7144/2015-TCU-Primeira Câmara:
'Enunciado
A consolidação dos efeitos financeiros de ato ilegal vigente há longo tempo, em atenção aos princípios da segurança jurídica e da proteção da confiança do administrado, deve limitar-se aos casos em que for insuportável o prejuízo causado ao interessado, em especial nas hipóteses de: (i) impossibilidade de reversão do servidor à atividade para complementar tempo de serviço; (ii) supressão dos meios de subsistência condigna; (iii) gravidade do estado de saúde do beneficiário; (iv) absoluta impossibilidade de preenchimento de algum requisito legal.
...........................................................................................................................................'
5.23.	No presente caso, não estão presentes as condições para aplicação do princípio da segurança jurídica, pois não há transcurso de longo prazo entre a alteração da reforma, que majorou os proventos do recorrente, e atualmente, bem assim em decorrência da ilegalidade intrínseca ao ato em reexame estar relacionado somente ao percentual de seus proventos e não de tempo de serviço.
5.24.	Dessa forma, deve ser mantido o Acórdão recorrido pelos seus próprios fundamentos, conforme voto condutor do Exmo. Sr. Ministro-Relator Vital do Rêgo, sendo que o Tribunal aplicou o Enunciado 106 da Súmula de Jurisprudência deste Tribunal, dispensando o ressarcimento das importâncias recebidas indevidamente até o julgamento do ato, o que prestigiou a segurança jurídica (item  9.1.1. do Acórdão recorrido) .
CONCLUSÃO
6.	Em face da análise das razões recursais apresentadas, concluiu-se que o militar José de Oliveira Siqueira não faz jus receber proventos calculados com base no soldo de grau hierárquico superior (Segundo-Tenente) , devendo recebê-los com base no posto de Segundo-Sargento, que era o que exercia quando foi reformado em 1968.
6.1.	Assim, não foram trazidos aos autos argumentos que detenham o condão de modificar o julgado de origem, Acórdão 3159/2020-TCU-Primeira Câmara.
ROPOSTA DE ENCAMINHAMENTO
7.	Ante o exposto, submetem-se os autos à consideração superior, propondo-se, com fundamento no art. 48 da Lei 8.443/1992 c/c os artigos 285 e 286, parágrafo único, do RI/TCU:
	a) conhecer do recurso e, no mérito, negar-lhe provimento; e
	b) cientificar o recorrente e os demais interessados do acórdão que vier a ser prolatado, ressaltando-se que o relatório e o voto que o acompanharem podem ser consultados no endereço www.tcu.gov.br/acordaos, no dia seguinte ao de sua oficialização."
É o relatório.

8.1. Neilan Humberto Brito Spinelli e outros, representando Odylon Humberto Spinelli.  
8.2. Filipe Sivini de Siqueira (34062/OAB-PE) e outros, representando José de Oliveira Siqueira.

Procurador Rodrigo Medeiros de Lima.

REFORMA. ALTERAÇÃO DO TÍTULO DE INATIVIDADE PARA ELEVAÇÃO DOS PROVENTOS EM FACE DE SUPERVENIENTE ACOMETIMENTO DE DOENÇA ESPECIFICADA EM LEI (ARTS. 108, INCISO V, E 110, § 1º, DA LEI 6.880/1980). AUSÊNCIA DE PREVISÃO LEGAL PARA CONCESSÃO DO BENEFÍCIO A MILITARES JÁ REFORMADOS. NEGATIVA DE REGISTRO. PEDIDO DE REEXAME. NÃO APRESENTAÇÃO DE ELEMENTOS BASTANTES PARA ALTERAR A DELIBERAÇÃO RECORRIDA. CONHECIMENTO. NÃO PROVIMENTO.

REFORMA (REFO)

Secretaria de Recursos (SERUR); Secretaria de Fiscalização de Pessoal (SEFIP).

Por meio do Acórdão 3159/2020-TCU-Primeira Câmara, esta Corte negou registro ao ato de alteração de reforma do sr. José de Oliveira Siqueira, graduado como segundo-sargento. A recusa se deveu à elevação irregular dos proventos, equiparados que foram à remuneração do posto de segundo-tenente.
2.	Inconformado, o inativo interpõe pedido de reexame.
3.	Nesse sentido, afirma, de início, que seu caso seria distinto daquele tratado no precedente invocado pelo relator a quo (Acórdão 2225/2019-TCU-Plenário) , uma vez que, originalmente, fora reformado com os proventos da graduação que ostentava na atividade, "tendo passado para o posto de 2º Tenente apenas em 21/09/2017, quando da constatação da sua total incapacidade para qualquer atividade". Alega tratar-se de "pessoa idosa e inválida, totalmente dependente destes recursos", e que sua eventual subtração "atentaria contra a dignidade da pessoa humana (e contra a segurança jurídica) tolhendo sua base de sustentação econômica". No mérito, mais especificamente, argumenta que o art. 110, § 1º, da Lei 6.880/1980, "ao se referir a 'militar', está incluindo as três categorias em comento, da ativa, da reserva remunerada e o reformado, não distinguindo um ou outro para ter direito ao benefício legal".
4.	Instruindo o feito, a Secretaria de Recursos (Serur) posiciona-se pelo conhecimento e não provimento do pedido de reexame.
5.	O Ministério Público, em cota simples, põe-se de acordo.
6.	Ratifico o juízo inicial de admissibilidade do pedido de reexame.
7.	No mais, acompanho, por seus fundamentos, expostos no relatório que antecede este voto, as conclusões dos pareceres, sem prejuízo das considerações adiante.
8.	Segundo informam os autos, o sr. José de Oliveira Siqueira foi reformado em 1968, aos 37 anos de idade, por ter sido "julgado inválido ou fisicamente incapaz definitivamente para o serviço ativo das forças armadas", em consequência de "acidente ou doença sem relação de causa e efeito com o serviço" (arts. 27, alínea "c", e 30, alínea "e", da Lei 2.370/1954) .
9.	Embora em situações da espécie a regra geral fosse - como ainda é - a concessão de proventos proporcionais, ao ora recorrente foi assegurada a percepção de benefício previdenciário equivalente à integralidade de sua última remuneração na atividade, provavelmente por ter sido considerado "total e permanentemente inválido para qualquer trabalho" (cf. art. 146, alínea "d", da Lei 4.328/1964) .
10.	Pois bem, nada menos do que cinquenta anos depois, em 2018, o Comando do Exército, verificando que o inativo então apresentava "doença especificada no inciso V do art. 108 da Lei 6.880/1980", houve por bem elevar seus proventos, equiparando-os ao soldo de segundo-tenente. O fundamento para tanto seria o disposto no art. 110, § 1º, da Lei 6.880/1980 (Estatuto dos Militares) , na redação dada pela Lei 7.580/1986:
"Art. 110. O militar da ativa ou da reserva remunerada, julgado incapaz definitivamente por um dos motivos constantes dos incisos I e II do art. 108, será reformado com a remuneração calculada com base no soldo correspondente ao grau hierárquico imediato ao que possuir ou que possuía na ativa, respectivamente. 
§ 1º Aplica-se o disposto neste artigo aos casos previstos nos itens III, IV e V do artigo 108, quando, verificada a incapacidade definitiva, for o militar considerado inválido, isto é, impossibilitado total e permanentemente para qualquer trabalho."
11.	Para maior clareza, transcrevo também o art. 108 do Estatuto, no que aqui interessa:
"Art. 108. A incapacidade definitiva pode sobrevir em conseqüência de:
I - ferimento recebido em campanha ou na manutenção da ordem pública;
II - enfermidade contraída em campanha ou na manutenção da ordem pública, ou enfermidade cuja causa eficiente decorra de uma dessas situações;
III - acidente em serviço;
IV - doença, moléstia ou enfermidade adquirida em tempo de paz, com relação de causa e efeito a condições inerentes ao serviço;
V - tuberculose ativa, alienação mental, esclerose múltipla, neoplasia maligna, cegueira, lepra, paralisia irreversível e incapacitante, cardiopatia grave, mal de Parkinson, pênfigo, espondiloartrose anquilosante, nefropatia grave e outras moléstias que a lei indicar com base nas conclusões da medicina especializada".
12.	Como se vê, o benefício previsto no art. 110 da Lei 6.880/1980, expressamente dirigido ao militar da ativa ou da reserva remunerada, não alcança o militar reformado.
13.	A propósito, a jurisprudência do Superior Tribunal de Justiça (STJ) , intérprete último da lei federal, há muito se encontra pacificada, como ilustram os precedentes adiante reproduzidos:
"PROCESSUAL CIVIL. ADMINISTRATIVO. MILITAR REFORMADO POR ATINGIR A IDADE LIMITE NA RESERVA. INVALIDEZ SUPERVENIENTE À INATIVAÇÃO. REFORMA COM REMUNERAÇÃO CORRESPONDENTE AO GRAU HIERÁRQUICO IMEDIATO. IMPOSSIBILIDADE. SÚMULAS 7 E 83 DO STJ.
1. O art. 110 da Lei 6.880/1980 prevê o direito de o militar da ativa ou da reserva remunerada ser reformado com a remuneração calculada com base no soldo correspondente ao grau hierárquico imediato ao que possuir.2. O Tribunal de origem asseverou: 'o autor foi reformado ex officio em 21/05/2006 (Evento 20 - PROCADM4 - fl. 15) , por ter atingido idade limite de permanência na reserva, nos termos do art. 106, I, d, da Lei n° 6.880/80. Pretende, agora, a melhoria da reforma para que seus proventos passem a ser calculados com base na remuneração do posto superior na inatividade, em razão da superveniência de moléstia que determina a sua invalidez (neoplasia maligna constatada em 04/01/2008) '.3. É inviável reanalisar a constatação das datas da reforma e da eclosão da moléstia, pois inarredável a revisão do conjunto probatório dos autos para afastar as premissas fáticas estabelecidas pelo acórdão recorrido. Aplica-se, portanto, o óbice da Súmula 7/STJ. 4. Ao reconhecer que o direito ora pugnado alcança apenas os militares da ativa ou da reserva remunerada, não prevendo a possibilidade da alteração de proventos de militar reformado por atingir a idade limite na reserva, o Tribunal a quo decidiu em consonância com a jurisprudência do STJ, razão pela qual incide a Súmula 83 do STJ. Precedentes: REsp 1.381.724/RS, Relatora Ministra REGINA HELENA COSTA, PRIMEIRA TURMA, DJe 10/5/2017; e AgRg no REsp 1.539.940/RS, Relatora Ministra ASSUSETE MAGALHÃES, SEGUNDA TURMA, DJe 29/3/2016.5. Recurso Especial não conhecido" (REsp 1784347/RS, Rel. Min. Herman Benjamin, Segunda Turma, julgado em 2/4/2019, DJe de 23/4/2019; ênfase acrescentada) ."ADMINISTRATIVO. MILITAR. REFORMA. ALTERAÇÃO DE BENEFÍCIO. INCAPACIDADE SUPERVENIENTE. ART. 110, § 1º C/C ART. 108, V, DA LEI 6.880/80. MILITARES DA ATIVA OU RESERVA REMUNERADA. RESTRIÇÃO. MILITAR JÁ REFORMADO. IMPOSSIBILIDADE. 1. A reforma do militar com a remuneração calculada com base no soldo correspondente ao grau hierárquico imediato ao que possuir ou que possuía na ativa, nos termos do art. 110, § 1º, c/c o art. 108, V, da Lei 6.880/80, restringe-se aos militares da ativa ou reserva remunerada, na exata disposição do caput do art. 110, não sendo possível a concessão de tal benesse àqueles militares já reformados. 2. Recurso especial não provido" (REsp 1.340.075/CE, Rel. Min. Castro Meira, Segunda Turma, julgado em 9/4/2013, DJe de 15/4/2013; ênfase acrescentada) .14.	Desse último julgado, permito-me transcrever elucidativo trecho do voto do relator, Ministro Castro Meira (os destaques não constam do original) :"Da simples leitura do caput do art. 110 do Estatuto dos Militares, denota-se que o benefício é restrito àqueles militares da ativa ou reserva remunerada, como, aliás, entendeu o decisório regional ora atacado. Acrescente-se que, em sua redação original, o dispositivo legal permitia a reforma apenas aos militares da ativa, incluindo-se-lhe os da reserva remunerada somente a partir da edição da Lei 7.580/86, verbis: 'Art 1º. O caput do art. 110 da Lei nº 6.880, de 9 de dezembro de 1980, que dispõe sobre o Estatuto dos Militares, passa a vigorar com a seguinte redação: 'Art. 110. O militar da ativa ou da reserva remunerada, julgado incapaz definitivamente por um dos motivos constantes dos incisos I e II do art. 108, será reformado com a remuneração calculada com base no soldo correspondente ao grau hierárquico imediato ao que possuir ou que possuía na ativa, respectivamente'. Art 2º. As disposições do art. 110 da Lei nº 6.880, de 9 de dezembro de 1980, são extensivas aos militares que na vigência desta lei já se encontrem na reserva remunerada e que tenham sido reformados com base nos incisos I e II do art. 108.'A Exposição de Motivos da referida lei bem delimita o alcance pretendido pela alteração da norma: 'Excelentíssimo Senhor Presidente da República, O militar da ativa julgado incapaz definitivamente, por um dos motivos constantes dos itens I e II do art. 108, da Lei nº 6.880/80, Estatuto dos Militares, é reformado com a remuneração do grau hierárquico imediato ao que possuir na ativa, de acordo com o art. 110 do mesmo Estatuto. O militar da reserva remunerada julgado incapaz definitivamente por um dos motivos constantes dos itens I e II do citado art. 108 vem sendo reformado com a remuneração correspondente ao seu grau hierárquico. A situação configura uma abrangência incompleta e injusta da lei cuja correção ora submeto à elevada apreciação de Vossa Excelência.' Se o próprio legislador não vislumbrou tal possibilidade, não cabe ao intérprete fazê-lo, ainda que por alegação de observância ao princípio da isonomia, pois não seria coerente admitir que suposta omissão legislativa possa ser sanada por interpretação que alargue o alcance normativo. Os militares da reserva remunerada não se equiparam aos reformados, apesar de ambos os casos tratarem de inatividade, tendo em vista que aqueles podem ser convocados a retornar ao serviço ativo, enquanto estes passam definitivamente à inatividade. ............................................................................................................................................Nem se diga que o art. 2º da Lei 7.580/86 socorreria o recorrente, porquanto a extensão das disposições do art. 110 da Lei 6.880/80 abrange 'militares que na vigência desta lei já se encontrem na reserva remunerada e que tenham sido reformados com base nos incisos I e II do art. 108', enquanto que no presente caso busca-se a equiparação com o art. 108, V. Ademais, oportuno observar que o próprio art. 110, § 3º, ao admitir a ampliação dos benefícios de que trata por leis especiais, ressalvou que o benefício será deferido 'desde que o militar, ao ser reformado, já satisfaça as condições por ela exigidas'.Em suma, os militares que adquiriram a moléstia incapacitante após a passagem para a inatividade definitiva não foram contemplados pelo art. 110 da Lei 6.880/80, o qual refere-se à concessão inicial de reforma e não à sua alteração, e alcança apenas os militares da ativa e da reserva remunerada. Essa é a leitura que faço da norma tida por violada, embora tenha notícia que a Administração e o próprio Tribunal de Contas da União adotam interpretação em sentido contrário, sem diferenciação entre militares da ativa, da reserva ou reformados. Por fim, vale anotar que o paradigma do TRF da 2ª Região arrolado pelo recorrente foi reformado por decisão desta Corte, no julgamento do REsp 1.115.309/RS, DJe 30.4.2010, Quinta Turma, de relatoria do Ministro Jorge Mussi.............................................................................................................................................Ante o exposto, nego provimento ao recurso especial."15.	De fato, em sua redação original, o § 1º do art. 110 do Estatuto dirigia-se unicamente aos militares da ativa. Foi a ocorrência de casos reais de incapacidade - envolvendo reservistas convocados - ocasionada por ferimento ou enfermidade contraída em função do efetivo exercício da atividade militar (incisos I e II do art. 108) que motivou o legislador a lhes estender o benefício. Reproduzo a exposição de motivos que fundamentou a alteração:
"Excelentíssimo Senhor Presidente da República, O militar da ativa julgado incapaz definitivamente, por um dos motivos constantes dos itens I e II do art. 108, da Lei nº 6.880/80, Estatuto dos Militares, é reformado com a remuneração do grau hierárquico imediato ao que possuir na ativa, de acordo com o art. 110 do mesmo Estatuto. O militar da reserva remunerada julgado incapaz definitivamente por um dos motivos constantes dos itens I e II do citado art. 108 vem sendo reformado com a remuneração correspondente ao seu grau hierárquico. A situação configura uma abrangência incompleta e injusta da lei cuja correção ora submeto à elevada apreciação de Vossa Excelência."16.	Portanto, a não concessão da vantagem aos militares já reformados não foi um mero descuido da lei; tampouco representa, sob qualquer enfoque que se considere, ofensa ao princípio da isonomia.
17.	De toda sorte, mesmo que assim não fosse, de modo algum seria dado ao intérprete substituir-se ao legislador no disciplinamento da matéria. É o que estabeleceu o Supremo Tribunal Federal em 2014, por meio da Súmula Vinculante 37, de observância obrigatória pelos órgãos do Poder Judiciário e por toda a administração pública (cf. art. 103-A da Constituição Federal) :
"Não cabe ao Poder Judiciário, que não tem função legislativa, aumentar vencimentos de servidores públicos sob o fundamento de isonomia."18.	No caso do sr. José de Oliveira Siqueira, ora em exame, o militar já se encontrava reformado quando acometido de moléstia especificada em lei, e também já percebia o acréscimo concedido àqueles reconhecidos inválidos para todo e qualquer trabalho (a integralidade dos proventos, mesmo contando menos de 20 anos de tempo serviço) , de modo que sob nenhuma perspectiva lhe seria devida a nova melhoria outorgada pelo Comando do Exército.
19.	Quanto às alegações de ofensa à segurança jurídica e de atentado à dignidade da pessoa humana, associadas à correção de seus proventos, estas se revelam absolutamente impertinentes na espécie, haja vista, de um lado, a modernidade do erro cometido com a alteração de sua reforma, verificada em 2018, e, de outro, sua condição de assistido pelo Estado, há mais de cinquenta anos, com um benefício pecuniário especial (superior a R$ 9 mil, quando corretamente calculado) em si mesmo já bastante superior ao maior benefício congênere pago no âmbito do regime geral de previdência (pouco mais de R$ 6 mil) .
20.	Não há, pois, o que reparar na deliberação atacada.
21.	Em tempo, cumpre anotar que veio aos autos, no último dia 11, expediente produzido pelos advogados do sr. José de Oliveira Siqueira dando notícia de que, a despeito do efeito suspensivo conferido ao presente pedido de reexame, o Comando do Exército teria procedido à redução de seus proventos pagos no mês de agosto (peças 33-35) . Em função disso, requer-se a prestação de esclarecimento à Força.
22.	A respeito, a apreciação do recurso nesta oportunidade, combinada com a cláusula consignada no item 9.1.2.2 do acórdão vergastado ("no caso de não provimento de recursos eventualmente interpostos, deverão ser repostos os valores recebidos após a ciência deste acórdão pelo Comando do Exército") , torna prejudicada a solicitação.
	Diante do exposto, voto no sentido de que este Colegiado adote a deliberação que ora submeto a sua apreciação.
TCU, Sala das Sessões Ministro Luciano Brandão Alves de Souza, em 18 de agosto de 2020.
BENJAMIN ZYMLER 
Relator